臺灣臺中地方法院民事判決
                                  110年度豐簡字第468號
原      告  劉維長  
訴訟代理人  黃國偉律師
複代理人    鄭天晴律師
被      告  吳米令  

            陳文達  

共      同
訴訟代理人  林易佑律師

上列當事人間請求確認通行權存在事件，於民國110年12月22日
言詞辯論終結，本院判決如下：
    主      文
一、確認原告就被告共有坐落臺中市○○區○○段000地號土地如附
    圖所示編號A部分面積0.1平方公尺之土地，有通行權存在。
二、被告應容忍原告在上開通行範圍內通行，且不得為設置障礙
    物或妨礙原告通行之行為。
三、訴訟費用，由被告負擔二分之一，餘由原告負擔。
    事實及理由
一、原告主張：原告所有坐落臺中市○○區○○段000地號土地（下
    稱611地號土地），四周為他人土地所圍繞，未直接面臨豐
    洲路。原告為同段610地號土地（下稱610地號土地）、610
    之1地號土地之共有人、應有部分各12分之4，然因610地號
    土地臨路寬度僅1.97米，無從順利供汽車通行，無從充分發
    揮611地號土地之價值，可認原告所有611地號土地與豐洲路
    仍屬無適宜之聯絡，致不能為通常之使用，為一袋地。611
    地號土地於94年分割前，屬611地號母地之一部分，因分割
    而成為同段615、611、610三筆土地。615地號母地分割前，
    已與豐洲路無適宜之聯絡，無民法第789條之適用。換言之
    ，611地號土地袋地之狀況，非因611地號母地所有人之任意
    行為所生。原告為96年2月14日購買成為611地號土地所有人
    ，對於前手於94年間之分割行為，無從預見而得事先安排。
    從而，原告依民法第787條第1項之規定，自得擇周圍地損害
    最小之處所以通行至公路。而從附圖所示編號A部分、面積0
    .1平方公尺處通行，係直線通往豐洲路之較短距離，屬周圍
    地損害最小之處所。爰依民法第787條袋地通行權及民法第7
    67條物上請求權之法律關係及本於所有權之作用，提起本件
    訴訟等語。並聲明：如主文第一項、第二項所示。
二、被告則以：原告所有611地號土地可以藉由通行610地號土地
    聯絡豐洲路，610地號土地臨路寬度1.97米，已足堪原告出
    入通行使用。原告所有611地號土地，係自同段615地號土地
    分割而來，原告欲主張袋地通行，僅能通行他分割人之615
    地號土地。蓋615地號土地40年來均能通行國有同段614地號
    土地（下稱614地號土地）至豐洲路。原告如認其通行610地
    號土地之臨路寬度1.97米不敷使用，應向國有財產署辦理承
    租614地號土地以供通行，或向614地號土地主張通行權，方
    為周圍地損害最小處所及方法。並聲明：原告之訴駁回。
三、本院之判斷：
  ㈠原告得主張袋地通行權：
　⒈系爭土地為袋地：
　⑴按土地因與公路無適宜之聯絡，致不能為通常使用時，除因
    土地所有人之任意行為所生者外，土地所有人得通行周圍地
    以至公路，民法第787條第1項定有明文。又所謂袋地係指土
    地與公路無適宜之聯絡，致不能為通常之使用者而言。其情
    形不以土地絕對不通公路為限，即土地雖有道路可通至公路
    ，但其聯絡並不適宜，致不能為通常使用之情形者，亦包括
    在內（最高法院86年度台上字第1143號、84年度台上字第14
    79號判決意旨參照）。再者，土地是否不能為通常使用，應
    斟酌土地之形狀、面積、位置及用途定之（最高法院95年度
    台上字第2653號、81年度台上字第2453號判決意旨參照）。
　⑵經查，原告所有611地號土地，未與坐落610之1、608地號土
    地上之豐洲路直接相鄰乙情，有附圖可佐。雖然原告為610
    地號土地之共有人，應有部分12分之4，原告購買610地號土
    地應有部分，係作為路地使用，此為原告所自承（見本院卷
    一第21頁），並有土地登記第一類謄本可佐（見本院卷一第
    35頁）。然而，①610地號土地面臨豐洲路之臨路寬度僅1.97
    米寬，有附圖可佐。②參以611地號土地之形狀為三角形、面
    積為139.15平方公尺、位置距離坐落608地號土地上之豐洲
    路不遠（見本院卷一第29頁、第39頁、第41頁），目前雖部
    分為空地，部分供鄰人堆放鐵塊、鑄鐵等鐵製品，有現場照
    片、勘驗筆錄可佐（見本院卷一第141至143頁、第371頁）
    ，然其使用分區為都市計畫內農業區土地，有使用分區證明
    書可佐（見本院卷一第413頁），如有汽車、堆高機通行之
    需求，或日後有農用、整地之需求，參照一般汽車、機械車
    輛寬度約2公尺，惟通行道路寬度不宜完全等同於通行車輛
    ，道路應稍寬，較能維護通行安全，確保通行之實益；且一
    般農業區重劃後留設之農路亦達3公尺以上，以利大型農用
    機械車輛之出入（臺灣高等法院臺中分院106年度重上更㈠字
    第48號民事判決類此見解）。③因此，為使地盡其利，本院
    認通行道路寬度1.97米，僅能供行人徒步行走或機車通行，
    仍有不足，應認611地號土地與豐洲路間，並無適宜之聯絡
    ，致611地號土地不能為通常之使用。從而，被告抗辯：原
    告所有611地號土地可以藉由通行610地號土地聯絡豐洲路，
    610地號土地臨路寬度1.97米，已足堪原告出入通行使用云
    云（見本院卷二第45頁），尚非可採。⑶綜上，611地號土地
    為與公路無適宜聯絡，致不能為通常之使用之袋地。
　⒉本件無民法第789條第1項之適用：
　⑴按因土地一部之讓與或分割，而與公路無適宜之聯絡，致不
    能為通常使用者，土地所有人因至公路，僅得通行受讓人或
    讓與人或他分割人之所有地。數宗土地同屬於一人所有，讓
    與其一部或同時分別讓與數人，而與公路無適宜之聯絡，致
    不能為通常使用者，亦同，民法第789條第1項定有明文。前
    揭規定之適用，以土地與公路無適宜之聯絡，係因「土地一
    部之讓與或分割」或「原屬同一人所有之數宗土地，因讓與
    一部或同時分別讓與數人」所致者為限。倘土地分割或讓與
    前，即已與公路無適宜之聯絡，即無該條文適用之餘地（臺
    灣高等法院臺中分院107年度上字第39號民事判決可資參照
    ）。
  ⑵被告雖抗辯：原告所有611地號土地，係於94年6月間自同段6
    15地號土地分割而來，原告欲主張袋地通行，僅能通行他分
    割人之615地號土地。蓋615地號土地40年來均能通行614地
    號國有土地至坐落613、612地號土地上之豐洲路等語（見本
    院卷二第46頁）。然查，611地號（重測前神岡區下溪洲段
    后寮小段424之1地號）、610地號土地（重測前神岡區下溪
    洲段后寮小段424之2地號）固係於94年6月間共有物分割，
    分割自615地號母地（重測前神岡區下溪洲段后寮小段424地
    號）乙情，有610地號、611地號土地登記第一類謄本、臺中
    市豐原地政事務所110年8月10日豐地一字第1100007150號函
    及檢附土地登記地二類謄本、110年9月2日豐地二字第11000
    08065號函檢附之分割登記資料可佐（見本院卷一第35頁、
    第39頁、第121至125頁、第189至207頁）。然而，①611地號
    土地分割前之615地號母地（重測前神岡區下溪洲段后寮小
    段424地號），與豐洲路並無直接相鄰（見本院卷一第207頁
    ），其間上間隔國有之614地號土地。顯見611地號土地於分
    割前，本因國有614地號土地之間隔，無法直達豐洲路，並
    非因分割造成611地號土地與豐洲路無聯絡。②與615地號土
    地相鄰之614地號土地範圍，部分遭他人種植樹木（景觀作
    物）、部分遭鄰人堆放大型鐵塊，部分為庭院、部分為空地
    ，有現場照片、勘驗筆錄、國有財產署110年9月13日台財產
    中改字第11000148900號函、附圖可佐（見本院卷一第147頁
    、第245至247頁、第251至255頁、第371頁）。③參以615地
    號土地上坐落有一間未辦保存登記建物，門牌號碼為臺中市
    ○○區○○路000號，為劉坤森所有；604地號土地坐落有一間未
    辦保存登記建物，門牌號碼為臺中市○○區○○路000○0號，604
    地號土地東南側鄰接現有巷道，有建物測量成果圖、地籍圖
    謄本、勘驗筆錄、現場照片、臺中市政府都發局110年11月1
    日中市都測字第1100214919號函文及檢附之建照資料可佐（
    見本院卷一第41頁、第267頁、第271頁、第371頁、第373頁
    、第427至433頁），可認依現有證據，與615地號土地相鄰
    之614地號土地範圍，應係劉坤森這一戶通行，尚難屬供不
    特定公眾通行之既成道路。④614地號土地無建造執照套繪有
    案之現有巷道，有臺中市政府都發局110年11月1日中市都測
    字第1100214919號函文可佐（見本院卷一第427頁），且查
    無機關養路紀錄。雖臺中市政府建設局110年11月24日局授
    建養工山字第1100049776號函稱：「道路已存在多年，係屬
    供公眾通行之道路」（見本院卷二第27頁），然依現場照片
    ，與615地號土地相鄰之614地號土地範圍，並未鋪設柏油路
    面，無養護紀錄，亦在道路水溝範圍外（見本院卷一第379
    至381頁），應僅坐落615地號土地上之廠房即劉坤森這一戶
    使用，尚難屬供「不特定公眾」通行之既成道路。從而，臺
    中市建設局上開110年11月24日函文內容，與本院上開認定
    不符，並不足採。
　⑶綜上，本院認與615地號土地相鄰之614地號土地範圍，並非
    既成道路。則611地號土地分割前之615地號母地，與豐洲路
    並無直接相鄰，其間尚間隔國有之614地號土地。顯見611地
    號土地於分割前，本因國有614地號土地之間隔，無法直達
    豐洲路，並非因分割造成611地號土地與豐洲路無聯絡（臺
    灣高等法院臺中分院106年度上字第310號民事判決亦類此見
    解）。是依上開說明，本件尚無民法第789條第1項規定適用
    。被告抗辯：依民法789條第1項規定，原告僅能通行615地
    號土地至公路云云（見本院卷一第87至89頁、第117頁），
    亦無足採。
　㈡原告得主張通行之位置、寬度：
　　按對於周圍地有通行權人，應於通行必要之範圍內，擇其周
    圍地損害最少之處所及方法為之，民法第787條第2項定有明
    文。因相鄰關係乃基於利益衡量原則而設，依誠信原則，土
    地所有人不能因求自己之最大便利，致對相鄰土地所有人造
    成逾越必要程度之損害。鄰地通行權既為土地所有權之擴張
    ，目的在解決與公路無適宜聯絡之土地之通行問題，自應限
    於必要之程度，且應選擇對鄰地損害最少、最低之方法為之
    。又所謂通行之必要範圍、周圍地損害最小之處所及方法，
    應依社會通常之觀念，就周圍地之地理狀況、相關公路位置
    、與通行必要土地之距離、相鄰土地利用人之利害得失及其
    他各種情事，按具體事例斟酌判斷之（最高法院98年度台上
    字第1842號判決意旨參照）。又於擇定特定之周圍地後，對
    其具體通行處及方法，亦應本此原則為之。本件被告抗辯：
    原告如認其通行610地號土地之臨路寬度1.97米不敷使用，
    應向國有財產署辦理承租614地號土地以供通行，或向614地
    號土地主張通行權，方為周圍地損害最小處所及方法等語（
    見本院卷二第46頁）。經查：
　⒈距離原告所有611地號土地最近之公路即「豐洲路」坐落在61
    3、612、610之1、608地號土地上。原告所有611地號通行被
    告所有609地號土地如附圖所示編號A部分之範圍，現況為水
    泥地，有履勘現場照片可佐，且係通往豐洲路之最短直線距
    離。參以通行如附圖所示編號A部分範圍，原告亦使用自己6
    10之1地號土地，通行被告609地號土地面積僅0.1平方公尺
    ，毋須通過分屬不同人所有之數筆土地，耗費較大面積之土
    地供通行使用，應為周圍地損害最小處所及方法。
　⒉被告雖抗辯：原告可承租國有614地號土地通行云云。然而，
    ①依附圖比例尺換算，614地號土地之寬度應僅1米2左右，不
    足供汽車通行使用。②且若要從611地號土地或610地號土地
    ，先左彎通往615地號土地，再通行614地號土地以達豐洲路
    。因615地號土地與610地號土地間，遭鄰人種植景觀樹木阻
    礙，需另將地上物排除，且通行距離較長，當非周圍地中損
    害較少之處所及方法。
  ⒊本院斟酌上情，並衡酌目前社會工商繁榮，汽車之使用為現
    代生活交通運輸之必要工具，認被告所有附圖所示編號A部
    分面積0.1平方公尺供原告通行後，原告有3公尺之通行寬度
    （按：610之1地號土地臨路寬度，加上附圖編號A部分），
    可使611地號土地為通常之使用。從而，原告訴請確認其就
    被告共有609地號土地如附圖所示編號A部分面積0.1平方公
    尺之土地，有通行權存在，應屬有據。
  ㈢原告得請求被告容忍通行：
　　按鄰地通行權之性質，為土地所有權人所有權之擴張，與鄰
    地所有權人所有權之限制。是以土地所有權人，如確有通行
    鄰地之必要，鄰地所有權人或使用權人，即有容忍其通行之
    義務，此為法律上之物的負擔（最高法院70年度台上字第33
    34號判決意旨參照）。通行權人既經確認有通行權存在，被
    通行地之所有人及使用人自有容忍之義務（最高法院88年度
    台上字第226號判決可資參照）。如有阻止或妨害之行為，
    通行權人當得依據民法第767條物上請求權之規定，請求予
    以禁止或排除（最高法院88年度台上字第2864號判決意旨參
    照）。從而，原告本於袋地通行權及物上請求權之法律關係
    ，請求被告應容忍原告在上開通行範圍內通行，且不得為設
    置障礙物或妨礙原告通行之行為，應屬有據。
四、綜上所述，原告依民法第787 條袋地通行權、民法第767條
    物上請求權之法律關係，聲明求為判決如主文第1 、2 項所
    示（見本院卷二第62頁），為有理由，應予准許。
五、本件事證已臻明確，兩造其餘主張陳述及所提之證據，經審
    酌後於本件判決之結果無影響，爰不逐一論述，附此敘明。
六、本判決主文第1項確認通行權部分，性質上本不得為假執行
    。本判決主文第2項部分，就被告應容忍原告在上開通行範
    圍通行，且不得為妨礙原告通行之行為，屬命被告容忍及禁
    止被告為一定之行為，與假執行係於終局判決確定前，賦與
    執行力之情形不同，爰不予假執行之宣告。
七、按敗訴人之行為，按當時之訴訟程度，為伸張或防衛權利所
    必要者，法院得酌量情形，命勝訴當事人負擔費用之全部或
    一部，民事訴訟法第81條第2 款定有明文。本件原告起訴雖
    於法有據，然被告應訴亦係本於自身利益而不得不然，本件
    原告欲通行被告之土地，被告為防衛其財產權而不同意原告
    之請求，所為訴訟行為應在防衛其權利所必要之範圍內，若
    令提供土地讓原告通行之被告，再行負擔全部之訴訟費用，
    恐非公平，本院斟酌上情，命兩造按主文第3項所示負擔。
中　　華　　民　　國　　111 　年　　1 　　月　  21　　日
                      臺灣臺中地方法院豐原簡易庭
                                  法　官　高士傑
以上正本係照原本作成。
如不服本判決，應於送達後20日內，向本院提出上訴狀並表明上
訴理由，如於本判決宣示後送達前提起上訴者，應於判決送達後
20日內補提上訴理由書（須附繕本）。如委任律師提起上訴者，
應一併繳納上訴審裁判費。
中　　華　　民　　國　　111 　年　　1 　　月　 21 　　日
                                  書記官　蔡伸蔚